臺灣士林地方法院刑事判決　　　　　　　 100年度自字第11號
自　訴　人　蔡衍明
自訴代理人　陳鴻琪律師
　　　　　　廖芳萱律師
被　　　告　黃天麟
上列被告因妨害名譽案件，經自訴人提起自訴，本院判決如下：
    主  文
黃天麟無罪。
    理  由
一、自訴意旨略以：自由時報企業股份有限公司（下稱自由時報
    ）於民國100 年2 月8 日在財經新聞A6版曾刊登一則標題為
    「爭奪國票金，中資色彩臺商軋一腳」新聞，無端影射自訴
    人中資色彩濃厚，且因自由時報一貫立場及主張，「中資」
    與「賣臺」幾乎同為代名詞，自訴人蔡衍明已針對撰寫及決
    定刊登該報導之人提起自訴（經本院以100 年度自字第8 號
    案件審理中），而該篇報導之後，報載多位立委及政論節目
    名嘴均批評自由時報不應以「臺商在大陸賺錢後回臺灣投資
    ，就泛政治化地認定為中資」，其後亦有社論批評自由時報
    不講究客觀事實，刻意抹黑大陸投資之企業主有中資色彩，
    實屬不當。被告黃天麟乃於前開背景，撰文「論中資」呼應
    前開100 年2 月8 日之自由時報報導，並刊登於100 年2 月
    16日自由時報A13 版及自由時報電子報，該文中處處迴護前
    開報導之立場，雖未指明自訴人姓名，但已可推知文內所稱
    「把所有經營重點放在中國，享盡中國優惠條件，成功後持
    續在中國擴大版圖，回國投資又以處處迎合北京意旨，宣揚
    『祖國』為己任」的臺商為自訴人，況且，細繹該文章內容
    ，第1 段顯在支持上開自由時報指述自訴人為中資之立場，
    並肯定該報導提出「中資」議題，出於社會責任，第2 段則
    藉由中國對臺之安全威脅為現在進行式之論述，主張「中資
    等於中國，中資出賣臺灣」，第3 段認為不能以是否有中國
    官方資金為判斷中資之依據，顯見肯定自由時報報導自訴人
    為中資，第4 段再次重申「中資等於中國，中資出賣臺灣」
    之立場，第5 段則排除其他赴大陸投資臺商會被認定為中資
    之疑慮，並重申自由時報報導指述自訴人係中資之事為正確
    ，且引述共諜羅賢哲案為殷鑑，再次強調自訴人會賣臺，被
    告以身為前總統府國策顧問之身分，透過自由時報發表上開
    文章，散布貶損自訴人名譽之言論，因認被告黃天麟涉犯刑
    法第310 條第2 項之加重誹謗罪嫌云云。
二、按犯罪事實應依證據認定之，無證據不得認定犯罪事實；不
    能證明被告犯罪者，應諭知無罪之判決，刑事訴訟法第154
    條第2 項、第301 條第1 項分別定有明文。且認定不利於被
    告之事實，須依積極證據，苟積極證據不足為不利於被告事
    實之認定時，即應為有利於被告之認定，更不必有何有利之
    證據；且刑事訴訟法上所謂認定犯罪事實之積極證據，係指
    適合於被告犯罪事實之認定之積極證據而言，雖不以直接證
    據為限，間接證據亦包括在內，然而無論直接或間接證據，
    其為訴訟上之證明，須於通常一般之人均不致有所懷疑，而
    得確信其為真實之程度者，始得據為有罪之認定，倘其證明
    尚未達到此一程度，而有合理之懷疑存在時，自不能以推測
    或擬制之方法，以為有罪裁判之基礎（最高法院29年上字第
    3105號、30年上字第816 號、40年台上字第86號、76年台上
    字第4986號判例可資參照）。次按非對於特定人或可推知之
    人所發之言論，自不構成刑法第309 條及第310 條之罪（司
    法院院解字第3806號解釋亦可參照）。
三、自訴人起訴被告涉犯前揭罪嫌，無非以100 年2 月16日自由
    時報電子報及該報A13 版被告所撰寫之「論中資」、100 年
    2 月8 日自由時報財經新聞A6版「爭奪國票金，中資色彩臺
    商軋一腳」之報導、100 年2 月9 日中國時報電子報「國票
    金經營權之爭，立委：臺商回臺投資，不應被扣帽子」之報
    導、中國時報「『短評』真是無品」之社論、100 年2 月10
    日中國時報電子報「立委：炒地皮的，別戴人紅帽子」之報
    導、中國時報「『社論』胡亂界定中資，惡扣企業紅帽子」
    之社論及100 年2 月11日中國時報「『社論』讓紅色麥卡錫
    主義化為灰燼」之社論、旺報「『社評』抹紅臺商為中資，
    這是什麼心態？」之社論各1 份等，為其論據。
四、訊據被告固坦承於為文撰寫「論中資」一文，並刊登於100
    年2 月16日自由時報電子報及該報A13 版之事實，惟堅詞否
    認有何妨害名譽之犯行，辯稱：伊並未指名自訴人，自訴人
    所主張之事實及理由實為自由時報、中國時報之報格立場之
    爭，而伊所撰寫之「論中資」本為可討論之公共議題，文章
    內容屬於學術討論範圍，並向政府提出審查中資之標準，其
    中提及臺商只要根留臺灣，處處能以鄉土為出發點思考問題
    ，此屬一般性陳述，自訴人何以對號入座、自賞耳光，此外
    討論羅賢哲案件也是提醒國人注意，自訴人竟據此對伊提起
    訴訟，顯以刑事訴訟程序恫嚇人民，以達偶語棄市、大興文
    字獄之路等語。
五、經查：
  (一)程序方面：
  1.按案件由犯罪地或被告之住所、居所或所在地之法院管轄，
    刑事訴訟法第5 條第1 項定有明文，本件自訴人自訴被告犯
    加重誹謗罪，而被告所撰之文章係刊載自由時報，經查該報
    之公司所在地為臺北市○○區○○路405 號15樓，報社社址
    則在臺北市○○區○○路399 號，此有公司登記資料查詢、
    自由時報電子報之網路列印資料在卷可稽，是本院對於本案
    自屬有管轄權，合先敘明。
  2.按被告以外之人於審判外之言詞或書面陳述，除法律有規定
    者外，不得作為證據。被告以外之人於審判外之陳述，雖不
    符刑事訴訟法第159 條之1 至第159 條之4 之規定，而經當
    事人於審判程序同意作為證據，法院審酌該言詞陳述或書面
    陳述作成時之情況，認為適當者，亦得為證據；當事人、代
    理人或辯護人於法院調查證據時，知有第159 條第1 項不得
    為證據之情形，而未於言詞辯論終結前聲明異議者，視為有
    前項之同意。刑事訴訟法第159 條第1 項、第159 條之5 分
    別定有明文。經查，本院以下所引用之證據，自訴代理人、
    被告於本院言詞辯論終結前，均未對於其證據能力聲明異議
    （見本院卷第16頁背面），而視為同意該等證據具有證據能
    力，本院審酌各該陳述作成時之情況，認亦無違法或不當之
    情事，是均具有證據能力。
  (二)實體方面：
  1.被告所撰寫「論中資」一文，刊登於100 年2 月16日自由時
    報電子報及該報A13 版之事實，業經被告自承在卷（見本院
    卷第40頁背面），並有自由時報100 年2 月16日A13 版及該
    報電子報列印資料附卷可憑（見審查卷第7 頁、第8 頁），
    此部分事實應堪以認定。
  2.茲應審究者，被告前開所為是否成立刑法第310 條第2 項之
    加重誹謗罪，惟查：
    細繹被告所撰寫前開「論中資」全文，內容通篇所論均為
      認定「中資」之標準界定及其重要性，絲毫未曾提及自訴
      人，或可得而知所指為自訴人之處，是自訴人認該篇文章
      對其構成誹謗，已有可疑，況且，被告文章末段係針對先
      前所提出之中資標準，就正反面予以評論，對於正向部分
      固舉出如臺塑、臺積電等企業為例，對於負面部分，則未
      舉出任何實例，僅稱「反之，若是把所有的經營重點放在
      中國，享盡中國優惠的條件，成功後持續在中國擴大版圖
      ，回國投資又以處處迎合北京意旨，宣揚『祖國』為己任
      的臺商資金」，係以假設性語氣加以陳述，顯然並未刻意
      指涉任何特定人，更難謂有何誹謗之犯行，自訴人仍認此
      部分確有誹謗己身之嫌，顯有誤會。
    再者，自訴人以被告曾閱覽100 年2 月10日中國時報電子
      報「胡亂界定中資，惡扣企業紅帽子」後，始撰寫本件「
      論中資」一文，文中並提及羅賢哲一案，顯然影射自訴人
      賣臺乙節（見本院卷第41頁），而被告固承認撰寫「論中
      資」一文前，曾閱讀過100 年2 月10日中國時報「胡亂界
      定中資，惡扣企業紅帽子」、100 年2 月11日中國時報「
      『社論』讓紅色麥卡錫主義化為灰燼」，後者亦啟發其撰
      寫該文（見本院卷第39頁背面），惟被告所撰寫之「論中
      資」內容並未指涉特定人士，所述內容亦為討論區辨中資
      之標準及重要性，難認有誹謗之嫌，詳如前述，更遑論上
      揭100 年2 月10日中國時報「胡亂界定中資，惡扣企業紅
      帽子」、100 年2 月11日中國時報「『社論』讓紅色麥卡
      錫主義化為灰燼」兩篇社論內容（見審查卷第13頁、第15
      頁），僅前者文中以「再以『中資色彩濃厚的蔡姓臺商』
      影射旺旺中時集團負責人」一句明確提及自訴人，其餘部
      分均在討論何謂中資，更與被告所稱撰寫「論中資」一文
      目的在提出界定「中資」之標準相互吻合一致，益徵其所
      辯顯屬可信，自訴人僅以被告曾閱覽過上揭兩篇社論，逕
      予推論被告所撰寫之「論中資」一文刻意影射、誹謗己身
      賣臺，顯然邏輯推理過於跳躍，更屬誤繆。
六、綜上所述，被告固於上開時地，為文撰寫「論中資」一文，
    並刊登於100 年2 月16日自由時報電子報及該報A13 版之事
    實，然其所撰寫之文章僅論述認定中資之相關標準及重要性
    ，內容並未刻意指涉自訴人，或令人可得聯想為自訴人，自
    難認有何誹謗自訴人之情事，此外，自訴人復未提出其他積
    極證據足資證明被告犯罪之情事，揆諸前開說明，自屬不能
    證明犯罪，應為無罪之諭知。
據上論斷，應依刑事訴訟法第343 條、第301 條第1 項，判決如
主文。
中    華    民    國   100    年    9     月    16    日
                  刑事第三庭法  官  劉育琳
以上正本證明與原本無異。
自訴人如不服本判決應於收受判決後10日內向本院提出上訴書狀
，並應敘述具體理由；其未敘述上訴之理由者，應於上訴期間屆
滿後20日內向本院補提理由書（均須按他造當事人之人數附繕本
），切勿逕送上級法院。
                            書記官  朱宮瑩
中    華    民    國   100    年    9     月    19    日